【裁判字號】    98,家訴,35
【裁判日期】    991020
【裁判案由】    確認繼承權存在
【裁判全文】
臺灣花蓮地方法院民事判決              98年度家訴字第35號
原      告  甲○○
訴訟代理人  李文平律師
            張照堂律師
被      告  行政院國軍退除役官兵輔導委員會花蓮榮譽國民之
            家
法定代理人  丙○○
訴訟代理人  丁○○
上列當事人間請求確認繼承權存在事件，本院於民國99年9 月28
日言詞辯論終結，判決如下：
    主  文
確認原告對被繼承人倪愈春（男、民國○○年○ 月○○日生、生前身
分證統一編號：Ｚ000000000號）之遺產繼承權存在。
訴訟費用由被告負擔。
    事實及理由
一、原告起訴主張略以：原告為已故榮民即被繼承人倪愈春（男
    、民國○○年○ 月○○日生、生前身分證統一編號：Ｚ000000000
    號）在大陸地區之胞妹。被繼承人38年隨國軍來台，於95年
    7月2日死亡，在台留有遺產，其未婚，無子女，在大陸地區
    之父倪茂修、母盧氏均已死亡，原告依民法第1138條第3 款
    規定為其法定繼承人，原告前分別於97年7月1日、98年2 月
    26日，依台灣地區與大陸地區人民關係條例（下稱兩岸人民
    關係條例）第66條規定聲明繼承，雖經鈞院以97年度聲繼字
    第26號、98年度聲繼字第8 號裁定駁回，然原告確為被繼承
    人之胞妹，有經認證之親屬關係公證書、被繼承人生前書寫
    信件三封及照片二幀可證。詎被告為被繼承人之遺產管理人
    ，竟否認原告對被繼承人遺產有繼承權，拒絕給付遺產，致
    原告繼承權利受到損害，原告實有受確認判決之法律上利益
    ，爰起訴請求確認原告對被繼承人倪愈春之遺產繼承權存在
    等語。並聲明：如主文所示。
二、被告答辯略以：被繼承人倪愈春之軍籍資料係其隨國軍來台
    時即予建立，其當時正值青年，身心狀況良好，若有胞妹或
    親屬資料皆會予以建立，其兵籍資料家屬欄記載母為「王氏
    」，且無原告為其胞妹之記載，該記載應為正確，然原告所
    提經認證之親屬關係公證書卻記載母為「盧氏」。又據該親
    屬關係公證書記載，被繼承人應為四男，但被繼承人除戶戶
    籍謄本卻載其為三男。再者，被繼承人生前並無與大陸親人
    有書信往來，亦無前往大陸探親之紀錄，且其單身榮民大陸
    親屬關係表上載明「大陸及在台親屬均無」，是可知親屬關
    係公證書所載內容不實。另原告提出之信件及照片，內容全
    無論及原告為被繼承人之胞妹，且該信中所提乙○○回鄉探
    親，轉知被繼承人家中消息，但此時被繼承人之母已往生，
    乙○○卻未向被繼承人提及，致被繼承人還慰問其母，衡情
    母喪為大事，乙○○卻隻字未提，顯與常情相違，是該些信
    件及照片不足為原告為被繼承人胞妹之佐證。從而，依原告
    所提證據，難認原告為被繼承人之胞妹，其對被繼承人遺產
    顯無繼承權等語。並聲明：原告之訴駁回。
三、得心證之理由：
  (一)按確認法律關係之訴，非原告有即受確認判決之法律上利益
    者，不得提起之，確認證書真偽或為法律關係之基礎事實存
    否之訴，亦同；前項確認法律關係基礎事實存否之訴，以原
    告不能提起他訴訟者為限，民事訴訟法第247條第1、2 項分
    別定有明文。又按所謂即受確認判決之法律上利益，係指法
    律關係之存否不明確，原告主觀上認其在法律上之地位有不
    安之狀態存在，且此種不安之狀態，能以確認判決將之除去
    者而言（最高法院52年台上字第1240號判例參照）。本件原
    告主張其為被繼承人倪愈春之胞妹，對被繼承人之遺產有繼
    承權存在，惟為被告所否認，致原告無法繼承被繼承人之遺
    產，其法律上地位有不安之狀態，而此種不安定之狀態，得
    以對於被告之確認判決除去，是原告提起本件訴訟有即受確
    認判決之法律上利益，合先敘明。
  (二)被繼承人倪愈春於95年7月2日死亡，死亡時並無配偶，亦無
    子女，父母均歿。原告為大陸地區人民，分別於97年7月1日
    、98年2 月26日主張其為被繼承人之胞妹，向本院聲明繼承
    ，惟經本院以97年度聲繼字第26號、98年度聲繼字第8 號裁
    定駁回，未經抗告而確定等情，有被繼承人之除戶戶籍謄本
    、死亡證明書、原告之中華人民共和國居民身分證在卷可稽
    ，並經本院調取97年度聲繼字第26號、98年度聲繼字第8 號
    卷宗核閱屬實，復為兩造所不爭執，堪信為真實。
  (三)本件原告主張其為被繼承人倪愈春之胞妹，惟為被告所否認
    ，並以前詞置辯，是本件之爭點為：原告是否為被繼承人之
    胞妹，而對被繼承人之遺產有繼承權？經查：
  1.原告主張其為被繼承人之胞妹，業據提出經財團法人海峽交
    流基金會驗證之大陸地區廣東省揭陽市公證處（2008）揭證
    內民字第486 號親屬關係公證書、被繼承人書寫信件三封及
    照片二幀為證。依該親屬關係公證書所載：「倪愈春，男，
    1933年3月18日出生，於2006年7月2 日死亡，生前住台灣省
    花蓮縣花蓮市○○里○○路29號。父親：倪茂修。母親：盧
    氏」等情，核與被繼承人之除戶戶籍謄本（見本院卷第13頁
    ）相符。至親屬關係公證書其餘所載「大哥：倪岳強，1913
    年9月10日出生，於1933年7月3日死亡。大姊：倪岳粧，191
    5年5月5日出生，於1996年1月7日死亡。二哥：倪岳良，191
    7年6月9日出生，於1978年9月8日死亡。三哥：倪岳春，192
    4年1月26日出生，於2006年4月5日死亡。妹妹：甲○○，19
    36年9 月14日出生，現住廣東省揭東縣新亨鎮碩和村池內水
    棉腳6巷7號」等情，雖為除戶戶籍謄本所無，然據原告提出
    署名為被繼承人之書信三封，其一封信寫到「彩生兄：來信
    收悉，謝謝您的關心...。我已於5月16日寄信回大陸....弟
    倪愈春上5 月26日。」（見本院卷第97頁）、第二封信寫到
    「岳春三哥您好：我是四弟倪愈春。我們在1949年在深圳分
    散後我去台灣，已40多年了，音信全無，我經常想念我們的
    母親及家人，昨天有乙○○（即倪盛春）來找我，報我說他
    回家來探親看到了你們，說三哥找我，所以今天馬上寫信回
    家，請三哥收到信後馬上寫信告訴我家中詳細情形：母親是
    否健在？你家庭情形如何？如果可能的話，請您寄母親的相
    片給我看了。....寄上與乙○○一塊照的相片乙張，請三哥
    見信後一定要馬上寫信給我...。四弟倪愈春上1989.5.16。
    回信地址：台灣省宜蘭縣三星鄉○○路128 號倪愈春。」、
    第三封信寫到「岳盛堂兄如晤：....弟今年已65歲，患氣喘
    病，且耳朵又聾，諸多不便，思鄉乃人之常情，但總覺的身
    體不好很不方便。...母親病逝我曾寄5百元美金給岳春兄，
    不知收到否...。堂弟愈春敬上5月15日。岳春兄嫂轉請代為
    問候。」。觀諸第二、三封信封上之寄件人分別記載為「台
    灣省宜蘭縣三星鄉○○路128 號倪愈春」、「堂兄倪岳盛轉
    寄以台灣省宜蘭縣三星鄉○○路128 號倪愈春」（該二封信
    件原本見調閱之98年度聲繼字第8 號卷第30至33頁），上載
    住址核與被繼承人除戶戶籍謄本記事欄所載其原住地址相同
    。另原告提出被繼承人所寄其與乙○○合照之相片（相片原
    本見調閱之98年度聲繼字第8 號卷第29頁），其中較矮之人
    核與本院調閱被繼承人倪愈春行政院國軍退除役官兵輔導委
    員會花蓮榮譽國民之家善後（遺產）卷宗（下簡稱善後卷宗
    ）內所附被繼承人照片（見善後卷宗第10、11、36、49頁）
    相同。再參以第三封信中所述被繼承人之身體狀況為患氣喘
    且耳聾乙情，亦核與善後卷宗內長青服務室訪談個案資料記
    載：倪愈春有氣喘、耳朵重聽相符（見善後卷宗第58至70頁
    ），從上開信件所提內容、註記之時間、所載之住址及原告
    提出之合照對照以觀，堪認上開信件確為被繼承人書寫，且
    可證明被繼承人在大陸地區確有親屬，其於兄弟中排行第四
    ，有三哥倪岳春，核與親屬關係公證書所載相符。至原告提
    出之信件及照片，內容雖未論及其為被繼承人之胞妹，原告
    對此則表示係因被繼承人與倪岳春感情最好，所以只論及倪
    岳春，且囿於傳統男尊女卑觀念所致，其所提出之信件是95
    年3 月間倪岳春轉交予其保存等語。查被繼承人所書寫或轉
    寄予倪岳春之信件乃家書，為私密性極高之文件，衡情非至
    親之人不易取得，被繼承人之三哥倪岳春於95年4月5日死亡
    ，臨終前將上開信件遺留予手足中唯一生存之原告保存，實
    與人倫之情相符。又觀諸原告所提應被繼承人要求寄予被繼
    承人之照片（照片原本見調閱之98年度聲繼字第8 號卷第34
    頁），照片中所指之原告與倪岳春，互核二人臉型輪廓、五
    官特徵神韻相似，彼此間應有親屬關係無誤。綜上，原告上
    開所述非屬無稽，公證書所載親屬關係應係經查證後所為，
    自屬可採。從而，原告主張其為被繼承人之胞妹，應堪採信
    。
  2.至被告辯稱親屬關係公證書所載內容與被繼承人在台兵籍資
    料載母為「王氏」、除戶戶籍謄本載其為「三男」不相符，
    且被繼承人生前並無與大陸親人有書信往來，亦無前往大陸
    探親之紀錄，其單身榮民大陸親屬關係表上亦載明「大陸及
    在台親屬均無」，可認親屬關係公證書所載內容不實云云。
    然參諸被繼承人之除戶戶籍謄本，其上記載母為「盧氏」，
    並非「王氏」，且被繼承人曾直接寫信或委請轉寄信件給大
    陸地區之三哥倪岳春，已如上述，足證被繼承人於大陸地區
    確有親人，然被繼承人軍籍資料上僅載家屬母一人且為「王
    氏」，其單身榮民大陸親屬關係表亦載大陸及在台均無親屬
    ，顯與證據資料有違，無法遽信。又被繼承人除戶戶籍謄本
    出生別雖載其為三男，惟被繼承人生於1933，其長兄倪岳強
    適於1933年死亡，依情被繼承人對於長兄倪岳強當無記憶，
    又其1949年即隨軍隊來台，因戰亂親人分離，其當時年僅16
    歲，因此申報戶籍資料出生別時，因無從查考，徒憑印象任
    意填報其為三男，亦為人情之常。至其寫信自稱為四弟，此
    應係乙○○轉述「三哥找你」所致，並無矛盾之處，尚不得
    以此指親屬關係公證書為不可採。又被繼承人生前無前往大
    陸探親之紀錄，乃因其身體欠佳，不堪長途跋涉所致，其已
    在信中指明，故不能因其未返大陸探親即認其在大陸無親屬
    ，而推論親屬關係公證書所載不實。
  3.被告又辯稱原告提出信件中乙○○未向被繼承人提及其母已
    歿之消息，與常情相違，是該些信件不足為原告為被繼承人
    胞妹之佐證云云。惟據親屬關係公證書所載，被繼承人之母
    盧氏是1990年8月5日死亡，而被繼承人是1989年5月16日、5
    月26日寫信給倪岳春及乙○○，有上開信件日期可考，是被
    繼承人寫上開二信時其母安在，其問候母親，自屬當然。至
    被繼承人寫給倪岳盛信件，其寫到今年已65歲，是該年為19
    98年，被繼承人之母業已往生，被繼承人書寫先前已寄送5
    百元美金回鄉，亦合常情，被告辯稱信中內容有違常情云云
    ，顯有誤會，不足採信。
  4.按臺灣地區人民與大陸地區人民間之民事事件，除本條例另
    有規定外，適用台灣地區之法律，兩岸人民關係條例第41條
    定有明文。又遺產繼承人，除配偶外，依左列順序定之：一
    直系血親卑親屬；二父母；三兄弟姊妹；四祖父母，民法第
    1138條亦有明文。綜觀上述，本院認原告主張其為被繼承人
    之胞妹應堪信為真實，而被繼承人已死亡，其無配偶、子女
    ，父母及其他手足又均已死亡，原告為其胞妹，依上開規定
    ，原告對被繼承人之遺產自有繼承權。從而，原告提起本件
    訴訟，請求確認對被繼承人之遺產有繼承權存在，為有理由
    ，應予准許。
  5.本件事證已臻明確，兩造其餘攻擊防禦方法及證據資料，經
    核與本件判決結果不生影響，自無逐一審究之必要，附此敘
    明。
四、據上論結，本件原告之訴為有理由，依民事訴訟法第78條，
    判決如主文。
中    華    民    國    99    年    10    月    20    日
                  家事法庭      法  官  吳韻馨
上列正本證明與原本無異。
如對本判決不服，應於送達後20日內，向本院提出上訴狀（應抄
附繕本）。
中    華    民    國    99    年    10    月    22    日
                                書記官  高明正

司法院資訊處製作；財團法人民間司法改革基金會備份。
